臺灣高等法院臺中分院刑事判決
110年度上訴字第996號

上  訴  人  
即  被  告  魏兆駿


選任辯護人  蕭啟訓律師（法扶律師）
上列上訴人即被告因偽造有價證券等案件，不服臺灣臺中地方法
院109年度訴字第2433號，中華民國110年3月11日第一審判決（
起訴案號：臺灣臺中地方檢察署109年度偵緝字第954號），提起
上訴，本院判決如下：
    主  文
原判決撤銷。
魏兆駿犯偽造有價證券罪，處有期徒刑壹年陸月。未扣案如附表
一所示偽造「陳怡潔」之署押共肆枚（含署名、指印各貳枚）及
如附表二所示之本票上關於偽造「陳怡潔」為共同發票人部分，
均沒收。
    犯罪事實
一、魏兆駿明知車牌號碼0000-00號自用小客車（下稱系爭車輛
    ）係登記於其配偶陳怡潔（二人嗣於民國108年10月25日離
    婚）名下，然其未徵得陳怡潔同意下，因欲向真實姓名年籍
    不詳、綽號「華哥」之人（下稱「華哥」）借貸新臺幣（下
    同）5萬元，遂意圖供行使之用，基於偽造有價證券及行使
    偽造私文書之犯意，於108年10月1日15時前之某時許，在臺
    中市○○區○○街00號之房屋內，在如附表一所示讓渡證書（下
    稱系爭讓渡證書）之「立讓渡書人」欄上，除簽署自己姓名
    及按捺指印外，另偽造「陳怡潔」之簽名、指印各2枚，以
    表示陳怡潔亦同為讓渡人之意；並於同時、地，在如附表二
    所示本票1張（下稱系爭本票）之「發票人」欄，除簽署自
    己姓名及按捺指印外，另偽簽「陳怡潔」之簽名、指印各1
    枚，以表示陳怡潔同為擔任發票人之意，而以上開方式，同
    時偽造系爭本票之有價證券及系爭讓渡證書之私文書後，再
    於同日15時許，在上開地點，同時交付系爭本票及系爭讓渡
    證書與「華哥」收執以行使之，並自「華哥」處貸得5萬元
    ，足以生損害於陳怡潔及「華哥」。嗣後因唐英智自稱代為
    清償該筆5萬元債務，而取得系爭讓渡證書、本票，及系爭
    車輛，且逕將系爭車輛以5萬元價格出售予黃玄心。陳怡潔
    事後得知魏兆駿將系爭車輛質押借貸，要求魏兆駿返還系爭
    車輛，未獲明確交代系爭車輛去向，乃報警稱系爭車輛遭侵
    占（但未對魏兆駿提出告訴），始查悉上情。
二、案經唐英智訴由臺中市政府警察局太平分局報請臺灣臺中地
    方檢察署檢察官偵查起訴。
    理    由
一、證據能力之說明：
  ㈠按被告以外之人（包括證人、鑑定人、告訴人、被害人及共
    同被告等）於檢察事務官、司法警察官或司法警察調查中所
    為之陳述，與審判中不符時，其先前之陳述具有較可信之特
    別情況，且為證明犯罪事實存否所必要者，得為證據，刑事
    訴訟法第159條之2定有明文。本條所稱「先前之陳述具有較
    可信之特別情況」，係指被告以外之人先前於檢察事務官、
    司法警察官或司法警察調查中所為之陳述，與審判中不符，
    而從先前與審判中各個陳述之外部附隨環境或條件觀察比較
    ，先前之陳述，較為自然可信而足以取代審判中之陳述者而
    言（最高法院95年度台上字第3747號判決參照）。又所謂「
    與審判中不符」，並非僅指全部不符而言，凡部分不符，或
    審判期日行交互詰問時未經提問，致證人無從為陳述或為完
    整陳述等情形，均屬之，蓋法院既賦與訴訟當事人詰問證人
    之機會，其未加以詰問部分，即可推定有意節省時間、勞費
    而不加以爭執，當無禁止法院在審酌「先前之陳述具有較可
    信之特別情況」後，採為證據之理。又所謂「具有較可信之
    特別情況」（即學理上所稱之「特信性」），係指其陳述係
    在特別可信為真實之情況下所為者而言，例如被告以外之人
    出於自然之發言、臨終前之陳述，或違反自己利益之陳述等
    特別情形均屬之。蓋被告以外之人在類此特別情況下所為之
    陳述，就通常而言，其虛偽之可能性偏低，可信之程度較高
    ，若該項陳述為證明犯罪事實存否所必要，依上規定，自得
    構成傳聞法則之例外，而承認其證據能力（最高法院94年度
    台上字第5490號判決參照）。本案被告魏兆駿之辯護人認為
    證人即告訴人唐英智於警詢時之陳述無證據能力（見原審卷
    第67頁，本院卷第124頁），而證人即告訴人於原審審理時
    業經傳喚交互詰問，其於原審審理時所述與警詢時所為之陳
    述，有未經提問致告訴人無從為陳述或因時間久遠記憶不清
    而未能完整陳述之情形，本院審酌告訴人於警詢時所述之犯
    罪事實，離案發時間較近，受外界干擾較少，就通常而言，
    虛偽之可能性偏低，可信之程度較高，且對於被告之犯罪情
    節供陳較為可信，是告訴人於警詢時之供述，可補審判中陳
    述之不足，並為證明被告犯罪事實存否所必要，自具有證據
    能力，當得作為證據。
  ㈡本案被告之辯護人雖以證人即告訴人於偵查中之證述未經交
    互詰問，認無證據能力（見原審卷第20、28頁）。惟按被告
    以外之人於偵查中向檢察官所為陳述，除顯有不可信之情況
    者外，得為證據，刑事訴訟法第159條之1第2項定有明文，
    此因檢察官於偵查中，原則上均能遵守法律規定，不致違法
    取供，外在條件、環境信用度極高，從而，被告以外之人前
    於偵查中具結後所為的證述，除反對或質疑該項審判外供述
    得為證據之一方，釋明如何具備「顯有不可信之情況」的理
    由外，不宜遽行否定該證人於偵查中之陳述，所應有的法定
    證據能力（最高法院106年度台上字第3054號判決意旨參照
    ）。查告訴人於檢察官偵查中所為之陳述，均係經檢察官告
    以拒絕證言權、具結之義務及偽證罪之處罰後，再命其朗讀
    結文，而依法具結擔保其證述之憑信性，被告及其辯護人均
    未陳明告訴人前揭證述之客觀環境及條件，有何「顯有不可
    信之情況」，且告訴人於原審審理時，以證人身分傳喚到庭
    具結作證，經檢察官及辯護人為交互詰問，已透過詰問程序
    保障被告之對質詰問權，故告訴人於偵查中之具結證述，應
    有證據能力，而得作為本件判決之基礎。
  ㈢再按被告以外之人於審判外之言詞或書面陳述，除法律有規
    定者外，不得作為證據，刑事訴訟法第159條固定有明文，
    惟被告以外之人於審判外之陳述，雖不符同法第159條之1至
    之4規定，而經當事人於審判程序同意作為證據，法院審酌
    該言詞陳述或書面陳述作成時之情況，認為適當者，亦得為
    證據；又當事人、代理人或辯護人於法院調查證據時，知有
    第159條第1項不得為證據之情形，而未於言詞辯論終結前聲
    明異議者，視為有前項之同意，同法第159條之5亦定有明文
    。其立法意旨在於傳聞證據未經當事人之反對詰問予以核實
    ，原則上先予排除，惟若當事人已放棄詰問或未聲明異議，
    基於證據資料愈豐富，愈有助於真實發現之理念，且強化言
    詞辯論原則，法院自可承認該傳聞證據例外擁有證據能力。
    經查，本案除上揭所述外，其餘判決內所引用之供述證據（
    含言詞及書面陳述），被告及辯護人於原審準備程序時均表
    示同意有證據能力等語（見原審卷第67頁），且檢察官、被
    告及辯護人於原審及本院審理中調查證據時，亦均未於言詞
    辯論終結前聲明異議（見原審卷第127至132頁，本院卷第12
    4至125頁），本院審認上開證據作成時之情況，應無違法取
    證或不當情事，與本案待證事實間復具有相當之關聯性，以
    之作為證據應屬適當，依刑事訴訟法第159條之5規定，自有
    證據能力。
二、認定犯罪事實所憑之證據及理由：
  ㈠上開犯罪事實，業據被告於偵查中、原審準備程序、審理及
    本院審理時均坦承不諱（見臺灣臺中地方檢察署109年度偵
    緝字第954號卷宗【下稱偵緝卷】第45至47頁，原審卷第65
    至66頁、第131頁，本院卷第127、128頁），核與證人即告
    訴人、證人即被害人陳怡潔、證人黃玄心分別於警詢或偵查
    時之證述內容大致相符（告訴人部分：見臺灣臺中地方檢察
    署109年度偵字第1900號卷宗【下稱偵卷】第31至33頁，偵
    緝卷第65頁《不包含109年2月14日之偵訊內容》；陳怡潔部分
    ：偵卷第19至20頁、第22至23頁、第25至29頁、第88至89頁
    ；黃玄心部分：偵卷第35至39頁），並有108年12月21日員
    警職務報告（見偵卷第17頁）、臺中市政府警察局車輛尋獲
    電腦輸入單（見偵卷第43頁）、贓物認領保管單（見偵卷第
    45頁）、借款條影本（見偵卷第51頁）、證人陳怡潔與告訴
    人於108年11月27日簽立之書據（陳怡潔清償告訴人代墊系
    爭車輛維修費用，見偵卷第53頁）、偽造之系爭讓渡證書及
    系爭本票影本（見偵卷第57頁、第59頁）、廢機動車輛讓渡
    切結書（見偵卷第61頁）、系爭車輛行車執照影本（見偵卷
    第63頁）、系爭車輛之車輛詳細資料報表（見偵卷第65頁）
    、內政部警政署刑事警察局109年3月25日刑紋字第10900240
    35號鑑定書（見偵卷第109至113頁）、同局109年12月3日刑
    紋字第1098030275號鑑定書（見原審卷第52至58頁）等在卷
    可稽，應堪置信。
  ㈡雖告訴人於109年2月14日偵查中以證人身分到庭具結證稱：
    系爭讓渡證書及系爭本票都是被告事先簽好，在108年10月2
    日15時許拿到臺中市○○區○○街00號交給我，要向我借5萬元
    ，並以系爭車輛供擔保，我在警詢時說是108年10月1日借款
    是錯誤的等語（見偵卷第89頁）。復於原審110年1月28日審
    理時結證以：被告係於108年10月1日14、15時許，在臺中市
    ○○區○○街00號，欲向「華哥」借5萬元，當場簽立系爭讓渡
    證書及系爭本票交給「華哥」，「華哥」收受後即交付5萬
    元現金與被告，我有全程看到被告在系爭讓渡證書及系爭本
    票上簽他自己及證人陳怡潔的名字，被告當時還說他老婆同
    意讓其他為簽名，我對此節印象深刻等語（見原審卷第101
    至105頁）。後又改稱：被告向「華哥」借貸該5萬元後，並
    未償還，嗣後於108年10月23日被告與「華哥」協商於同年1
    1月10日、同年12月10日各以25,000元清償，並由我擔任保
    證人，且簽立偵卷第51頁之借款條為憑，後來因為被告仍未
    還款，我就代為清償該5萬元債務；我於108年12月間清償完
    畢後，「華哥」再將系爭讓渡證書及系爭本票交給我，作為
    清償之證明，我代為清償後，才要求被告在系爭讓渡證書及
    系爭本票上押日期，其上原本均無記載日期等語（見原審卷
    第105至110頁）。嗣後則又改稱：系爭讓渡證書及系爭本票
    均係於108年10月1日15時許，被告當場在臺中市○○區○○街00
    號簽立，但是因為證人陳怡潔尚未簽名，且有表示翌日會補
    簽，但翌日是被告跟我說已獲得證人陳怡潔之授權，由他代
    簽，所以系爭讓渡證書及系爭本票是我於108年10月2日再拿
    給「華哥」等語（見原審卷第111至117頁）。審之告訴人於
    109年2月14日偵訊時及原審110年1月28日審理時，就系爭讓
    渡證書及系爭本票之簽立日期、簽立過程、證人陳怡潔之簽
    名及指印製作日期等節，歷次所述均不相同，亦與其於警詢
    時之證述內容，及109年8月21日偵查中之結證內容相左，復
    無法就上開歧異之處提出合理之說明，再審之其於108年12
    月25日製作警詢筆錄，斯時距離本案案發時僅經過2月餘，
    核與其所自承代被告清償債務之時點即108年12月間相距甚
    近，衡以一般人之記憶大多會隨時間經過而模糊淡忘，則告
    訴人於製作警詢筆錄時，對於案發經過之記憶應最為清晰，
    復未見告訴人於該日所述有何不符常情之處，應較為可信。
    反觀告訴人上開偵查中及原審審理時之證述內容，既有如前
    開所載之歧異之處，甚而於原審審理期日之同日作證時，更
    多達3種不同版本，則告訴人上開證述顯難輕取。再衡諸被
    告對本案業已坦承不諱，且其既身為借款之債務人，對於該
    筆債務之借貸經過、簽立系爭讓渡證書及系爭本票之過程，
    印象理應最為深刻，則被告應無刻意隱瞞並虛捏此部分事實
    之動機及必要，又被告歷次所述均相互一致，應較為可採。
  ㈢綜上所述，本案事證明確，被告上開偽造有價證券及行使偽
    造私文書等犯行均堪認定，俱應依法論科。
三、論罪科刑：
  ㈠查被告行為後，刑法第201條於108年12月25日修正公布，於
    同年月27日施行。修正前刑法第201條第1項規定：「意圖供
    行使之用，而偽造、變造公債票、公司股票或其他有價證券
    者，處3年以上、10年以下有期徒刑，得併科3千元以下罰金
    。」其所定罰金數額，應依刑法施行法第1條之1第2項本文
    ，就所訂罰金數額提高為30倍。修正後刑法第201條第1項規
    定：「意圖供行使之用，而偽造、變造公債票、公司股票或
    其他有價證券者，處3年以上10年以下有期徒刑，得併科9萬
    元以下罰金。」是上開修正規定僅係將罰金依刑法施行法第
    1條之1第2項本文，修正提高30倍，以增加法律明確性，罪
    刑並無變更，於本案尚不生新舊法比較之問題，而應依一般
    法律適用原則，適用裁判時法。
  ㈡核被告分別在系爭本票之發票人欄及系爭讓渡證書之立讓渡
    書人欄上偽造被害人陳怡潔之署名及指印，並提出向「華哥
    」借款而行使之行為，係犯刑法第201條第1項偽造有價證券
    罪及同法第216條、第210條之行使偽造私文書罪。被告在如
    附表一、二所示之系爭讓渡證書及系爭本票上偽造如附表一
    、二所示「陳怡潔」之署押（簽名、指印），分別為偽造私
    文書、偽造有價證券之部分行為；又偽造系爭讓渡證書及系
    爭本票後復持以行使，偽造私文書之低度行為為行使之高度
    行為所吸收，而行使偽造有價證券之低度行為，復為偽造有
    價證券之高度行為所吸收，均不另論罪。
  ㈢被告為達借款之目的，於密接之時間，在同一地點，先後偽
    造如附表一、二所示之系爭讓渡證書及系爭本票，再交付予
    「華哥」收受而行使，其目的與侵害法益俱屬同一，時間密
    接，手法相同，在刑法評價上，係其以一行為同時觸偽造有
    價證券、行使偽造私文書之想像競合犯，應依刑法第55條之
    規定，從一重之偽造有價證券罪處斷。
  ㈣又本件被告借款對象之「華哥」究係何人？被告與告訴人始
    終未能陳述明確，且「華哥」迄未對被告為求償之爭訟程序
    。而告訴人雖自稱因代償被告向「華哥」借貸之5萬元債務
    ，始取得系爭讓渡證書及本票；然被告否認告訴人有代償之
    事實，且供稱其於事後仍持續支付高額利息予「華哥」。此
    部分關於告訴人與被告間債權債務存否之爭議，仍有待彼等
    循民事爭訟程序確認。本院審酌系爭讓渡證書及本票所擔保
    之債權金額僅5萬元，數額非大，被告因受經濟困窘所迫，
    尋一般民間借貸模式，應債權人要求簽署系爭讓渡證書及本
    票時，未慎重思考冒被害人陳怡潔名義簽署之後果，致觸犯
    本件法定最輕本刑為有期徒刑3年以上之重罪；但本件被冒
    名簽署系爭讓渡證書及本票之被害人陳怡潔，業於原審審理
    中出具聲明書（見原審卷第156頁），及於本院審理中到庭
    陳述願原諒被告所犯錯誤（見本院卷第126頁），被告更始
    終坦承本件犯行，衡量其犯罪情狀，實有情輕法重之憾，按
    諸社會一般法律感情認知，顯有堪予憫恕之處，縱科以最低
    法定刑仍嫌過苛，爰依刑法第59條規定，酌量減輕其刑。
  ㈤原審法院因認被告罪證明確，而予以論罪科刑，固然有所依
    據。然本件被告冒用前妻陳怡潔名義簽署系爭讓渡證書及本
    票，觸犯偽造私文書、偽造有價證券犯行之直接被害人即為
    陳怡潔；雖被告偽造私文書犯行，為其後行使之高度犯行所
    吸收，陳怡潔仍不失其被害人地位。乃原審法院於審理期間
    ，未曾傳喚該被害人並予陳述意見之機會，而該被害人又未
    曾陳明不願到場，或法院認有何不必要、不適宜令該被害人
    到場之情形，其訴訟程序之進行，與刑事訴訟法第271條第2
    項之規定已有未合。又本件被告犯罪情狀，有顯可憫恕，即
    使科以最低度刑仍嫌過重之情形，已詳如前述，原審法院遽
    以被告未與告訴人達成和解，而認不應適用刑法第59條規定
    酌減其刑，亦有未當。被告上訴意旨認原審法院量刑過重，
    請求酌減其刑，並執以指摘原判決不當，即有理由，應由本
    院將原判決撤銷改判。
　㈥爰審酌被告因經濟困窘，為尋一般民間借貸模式達借款之目
    的，一時失慮冒用配偶陳怡潔之名義簽發系爭本票而行使，
    妨害有價證券之正常流通及社會正常交易秩序，另冒用被害
    人陳怡潔之名義偽造系爭讓渡證書，再交付予「華哥」而行
    使，所為實不足取，惟念其犯後始終坦承犯行，頗具悔意，
    被害人陳怡潔已明確陳稱願原諒被告之錯誤，無意請求被告
    賠償；而其與告訴人及「華哥」間之債權債務糾葛，仍待尋
    民事爭訟程序確認，兼衡酌被告犯罪之動機、目的、手段、
    及其自陳之智識程度、就業情形、經濟及家庭生活狀況（詳
    見原審卷第133頁、本院卷第128頁）等一切情狀，量處如主
    文第2項所示之刑，以資懲儆。又因被告於本院判決前，另
    犯詐欺罪經原審法院以110年度中簡字第318號判決判處有期
    徒刑3月，並於110年3月31日確定，有臺灣高等法院被告前
    案紀錄表在卷足憑，本件已不符刑法第74條規定宣告緩刑之
    要件，故無從宣告緩刑，併予敍明。
  ㈦沒收部分：
    按供犯罪所用、犯罪預備之物或犯罪所生之物，屬於犯罪行
    為人者，得沒收之，但有特別規定者，依其規定，刑法第38
    條第2項定有明文。而偽造之有價證券，不問屬於犯人與否
    ，沒收之；偽造之印章、印文或署押，不問屬於犯人與否，
    沒收之，刑法第205條、第219條分別定有明文，此乃刑法第
    38條第2項前段之特別規定，依刑法第38條第2項但書規定，
    自應優先適用。查：
  ⒈如附表一所示之系爭讓渡證書1張，雖係被告所偽造並供本案
    犯罪所用，然該私文書業經被告交付予「華哥」收受，即已
    非屬被告所有之物，自無從諭知沒收，然在如附表一所示之
    「立讓渡書人」欄位內所偽造如附表一所示「陳怡潔」之署
    押（簽名、指印），仍均應依刑法第219條規定，宣告沒收
    。
  ⒉按在票據上簽名者，依票上所載文義負責，二人以上共同簽
    名者，應連帶負責；又票據之偽造或票據上簽名之偽造，不
    影響於真正簽名之效力，故二人以上共同在本票之發票人欄
    簽名者，應連帶負發票人責任，倘其中有部分屬於偽造，雖
    不影響於其餘真正簽名者之效力，但偽造之部分，仍應依上
    開規定，諭知沒收（最高法院98年度台上字第6594號、99年
    度台上字第3251號判決參照）。本案如附表二所示之本票1
    張，由被告以其個人名義為發票人部分，被告仍應對於本票
    文義負責，然就其偽造以「陳怡潔」為共同發票人部分，仍
    屬偽造之有價證券，上開偽造之有價證券雖未扣案，然無證
    據證據證明業已滅失，是就如附表二所示之本票上關於偽造
    「陳怡潔」為共同發票人部分，自應依刑法第205條之規定
    ，不問屬於犯人與否，宣告沒收。至於被告在上開本票上偽
    造「陳怡潔」之署名及指印，係屬偽造「陳怡潔」為共同發
    票人之有價證券之一部分，已因沒收偽造「陳怡潔」為共同
    發票人部分而包括在內，自無庸重覆再為沒收之諭知（最高
    法院89年度台上字第3757號判決意旨參照）。另被告以自己
    名義為發票人而屬有效票據部分，並不受上開宣告沒收之影
    響，不在沒收之列，附此敘明。
據上論斷，應依刑事訴訟法第369條第1項前段、第364條、第299
條第1項前段，刑法第201條第1項、第216條、第210條、第55條
、第59條、第205條、第219條，刑法施行法第1條之1第1項，判
決如主文。
本案經檢察官廖志祥提起公訴，檢察官王雪惠到庭執行職務。
中　　華　　民　　國　　110 　年　　9 　　月　　29　　日
            刑事第三庭  審判長法　官　楊  真  明
                              法　官　楊  欣  怡
                              法　官　邱  顯  祥      
以上正本證明與原本無異。
如不服本判決應於收受送達後20日內向本院提出上訴書狀，其未
敘述上訴之理由者，並得於提起上訴後20日內向本院補提理由書
（均須按他造當事人之人數附繕本）「切勿逕送上級法院」。因
疫情而遲誤不變期間，得向法院聲請回復原狀。

                              書記官  陳  緯  宇

中　　華　　民　　國　　110 　年　　9 　　月　　29　　日
附錄本案論罪科刑法條：
中華民國刑法第201條第1項
意圖供行使之用，而偽造、變造公債票、公司股票或其他有價證
券者，處3年以上10年以下有期徒刑，得併科9萬元以下罰金。
中華民國刑法第216條
行使第210條至第215條之文書者，依偽造、變造文書或登載不實
事項或使登載不實事項之規定處斷。
中華民國刑法第210條
偽造、變造私文書，足以生損害於公眾或他人者，處5年以下有
期徒刑。

附表一：偽造之私文書
文書名稱                 偽造之署押 讓渡證書 「立讓渡書人」欄位內偽造「陳怡潔」之簽名及指印各2枚 
附表二：偽造之本票
發票人 共同發票人 票面金額（ 新臺幣）　 發票日（民國） 到期日   偽造之署押 魏兆駿 陳怡潔 50,000元 108年10月1日 未填載 偽造「陳怡潔」之簽名及指印各1枚